【裁判字號】    87,訴,919
【裁判日期】    890411
【裁判案由】    異議之訴
【裁判全文】
臺灣嘉義地方法院民事判決  八十七年度訴字第九一九號
    原      告  甲○○
    訴訟代理人  楊漢東律師
    複代理人    陳培芬律師
    被      告  乙○○
    訴訟代理人  陳信村律師
    複代理人    王秀哲律師
右當事人間異議之訴事件，本院判決如左：
    主    文
本院八十七年執字第三九二八號拍賣抵押物強制執行事件所為之執行程序，應予撤銷
。
被告應將原告所有坐落嘉義巿北園段七四四地號土地，權利範圍四分之一，以嘉義巿
地政事務所登記字號嘉地字第０一二六六七號所為擔保權利價值本金最高限額新台幣
貳佰伍拾萬元之抵押權設定登記予以塗銷。
訴訟費用由被告負擔。
    事    實
甲、原告方面：
  一、聲明：如主文所示。
  二、陳述：
  （一）嘉義巿北園段七四四號，地目：田，面積六一一五平方公尺，權利範圍四分
        之一土地（下稱系爭土地）係原告所有，於民國八十五年五月二十九日，未
        經原告同意竟遭訴外人蕭昌源盜取原告印鑑章及所有權狀，為抵押權設定（
        下稱系爭抵押權）登記予被告乙○○。然原告並未與訴外人蕭昌源共同向被
        告乙○○借款新台幣（下同）二百五十萬元，原告與被告亦不認識，原告亦
        未授權他人向被告借款，故原告並無將上開土地設定抵押權予被告乙○○之
        義務。因此本件系爭抵押權之設定登記顯係被偽造，蕭昌源與鍾春生二人涉
        嫌共謀虛偽設定抵押權而有觸犯刑法偽造文書罪之刑責。關於蕭昌源與乙○
        ○二人偽造文書刑責部分，原告已另案提出刑事告訴。
  （二）原告戶籍雖設於嘉義巿長春二街九十號，惟原告本人實際上在十幾年前即已
        遷居台北巿及宜蘭巿民族路四０三號四樓之一，受雇於宜蘭縣前縣長陳定南
        公館工作，為陳定南照顧小孩及打掃房屋清潔。而原告所有坐落嘉義巿北園
        段七四四號共有之土地，遭被告乙○○向本院聲請拍賣抵押物之事實，原告
        實際上在八十七年十二月二十日始由住嘉義之侄兒蕭昌松（即蕭昌源之兄弟
        ）將本院民事執行處通知書輾轉通知後，原告始發現自己所有之土地遭人冒
        名設定抵押，並為被告乙○○聲請查封拍賣中。
  （三）按執行名義無確定判決同一之效力者，於執行名義成立前，如有債權不成立
        或消滅或妨礙債權人請求之事由發生，債務人亦得於強制執行程序終結前提
        起異議之訴，強制執行法第十四條第二項定有明文。本件訴外人蕭昌源假冒
        本人名義與被告乙○○共謀虛偽設定抵押權，並共同持向地政機關辦理抵押
        權之設定登記。上開抵押權設定登記既係被告二人違法所為，依法抵押權不
        能成立，故原告爰依該民法第七百六十七條訴請被告應塗銷抵押權登記，並
        依強制執行法第十四條第二項據以訴請撤銷本件拍賣抵押物之強制執行程序
        。
  三、證據：提出土地登記謄本一件、本院嘉院民執弘字第三九二八號通知書影本一
      件，並請調閱聲請印鑑證明資料及訊問證人張昭義。
乙、被告方面：
  一、聲明：駁回原告之訴。
  二、陳述：原告為嘉義市人，豈有將重要之所有權狀、印鑑證明放置於嘉義市不
      帶在身旁，而隻身在宜蘭居住十餘年之理，是其所陳與常情不符。又蕭昌源於
      刑事庭供稱伊簽本票被告在場目睹，與其共謀云云，然由本票甲○○與蕭昌源
      所簽根本不同，足見被告並不在場目睹，蕭昌源所言與事實不符。又系爭抵押
      權係根據所提供之印鑑證明辦理，並無用之情事，足見原告同意設定系爭抵
      押權。
丙、本院依職權調閱本院八十七年度執字第三九二八號、八十八年度自字第四號卷。
    理    由
一、原告主張：系爭土地為其所有，其亦未曾向被告借貸而其戶籍雖設於嘉義巿長春
    二街九十號，惟十幾年前即已遷居台北巿及宜蘭巿民族路四０三號四樓之一，受
    雇於宜蘭縣前縣長陳定南公館工作。詎於八十五年五月二十九日，系爭土地在未
    經原告同意竟遭訴外人蕭昌源盜取原告印鑑章及所有權狀，設定系爭抵押權登記
    予被告。並遭被告向本院聲請拍賣抵押物，嗣於八十七年十二月二十日，原告始
    由侄兒蕭昌松輾轉得知此事。然系爭抵押權既係訴外人蕭昌源假冒原告名義與被
    告乙○○共謀虛偽設定，依法抵押權不能成立，爰依民法第七百六十七條訴請被
    告應塗銷抵押權登記，並依強制執行法第十四條第二項訴請撤銷本件拍賣抵押物
    之強制執行程序等語。
二、被告則以：系爭抵押權係根據所提供之印鑑證明辦理，並無用之情事，足見原
    告同意設定系爭抵押。
三、經查：
（一）原告主張「其未積欠被告金錢，又系爭土地為其所有，且設定系爭抵押權予被
      告，並經被告向本院聲拍賣抵押物，現拍賣抵押物強制執行程序未終結」之事
      實，為被告所不爭執，並有土地登記簿謄本可稽，復經調閱本院八十七年執字
      第三九二八號卷查明無訛，堪信為真。
（二）原告主張「其於十幾年前即受雇於宜蘭縣前縣長陳定南公館工作，為陳定南照
      顧小孩及打掃房屋清潔」之事實，為被告所不爭執，且據證人即陳定南之配偶
      張昭義證述屬實，其證稱：六十八年間至今僱佣原告幫忙管理家務、照顧小孩
      ，原告很少回嘉義，通常過年或其他婚喪喜慶才有回去，而端午節、中秋節她
      都未回去過，僅在過年會回去，但偶而過年也曾有未回嘉義情形等語。核證人
      所述與原告主張相符，堪信為真實。又系爭抵押權設定所用之印鑑證明文件，
      並非原告所親自辦理，而係以委任之方式所申辦，此有嘉義市西區戶政事務所
      八十八年十二月二十九日嘉市西戶字第七八００號函可證。且蕭昌源於另案（
      八十八年度自字第四號偽造文書案）時供稱：印章及所有權（指原告所有）放
      在一起，印鑑證明是我申請的，申請後再拿給他們抵押（見該案第三三頁），
      我沒經我姑姑（指原告）同意，乙○○應知道，因他後來又拿一張本票讓我簽
      ，我是欠他姊夫的錢，被逼的沒有辦法才說拿我姑姑的土地給他們設定抵押，
      因為他沒看到我姑姑，應該知沒有經他同意（見該案第二四頁反面）。核上足
      證，系爭抵押權之設定確未經原告之同意，而係由訴外人蕭昌源擅自取原告證
      件所設定。
四、按執行名義成立後，如有消滅或妨礙債權人請求之事由發生，債務人得於強制執
    行程序終結前，向執行法院對債權人提起異議之訴。如以裁判為執行名義時，其
    為異議原因之事實發生在前訴訟言詞辯論終結後者，亦得主張之。執行名義無確
    定判決同一之效力者，於執行名義成立前，如有債權不成立或消滅或妨礙債權人
    請求之事由發生，債務人亦得於強制執行程序終結前提起異議之訴。所有人對於
    無權占有或侵奪其所有物者，得請求返還之；對於妨害其所有權者，得請求除去
    之；有妨害其所有權之虞者，得請求防止之。強制執行法第十四條第一、二項、
    民法第七百六十七條分別定有明文。如上所述，系爭抵押權係確未經原告之同意
    ，而由訴外人蕭昌源擅自取原告證件所設定，足見系爭抵押權之登記，應係他人
    所偽造而設立。原告既未同意其系爭土地供設定系爭抵押權，該系爭抵押權對原
    告而言自不生效力，原告自不負擔保之義務。又原告所有之系爭土地登記有系爭
    抵押權，對原告土地之所有權自係有所妨害。從而原告依上開法條訴請撤銷本院
    八十七年執字第三九二八號拍賣抵押物強制執行事件所為之執行程序。並將系爭
    抵押權之登記予以塗銷為有理由，應予准許。
五、據上論結，原告之訴為有理由，依民事訴訟法第七十八條判決如主文。
中      華      民      國    八十九    年      四      月      十一    日
~B臺灣嘉義地方法院民事庭
~B    法  官  馮保郎
右為正本係照原本作成
如對本判決上訴須於判決送達後廿日內向本院提出上訴狀
中      華      民      國    八十九    年      四      月      十一    日
~B    書記官  陳昭煌


司法院資訊處製作；財團法人民間司法改革基金會備份。
